【裁判字號】    97,上訴,1762
【裁判日期】    971023
【裁判案由】    違反毒品危害防制條例
【裁判全文】
臺灣高等法院臺中分院刑事判決        97年度上訴字第1762號
上  訴  人
即  被  告  乙○○
選任辯護人  許家瑜律師
上列上訴人因違反毒品危害防制條例案件，不服臺灣臺中地方法
院97年度訴字第762號中華民國97年6月18日第一審判決（起訴案
號：臺灣臺中地方法院檢察署97年度毒偵字第338號），提起上
訴，本院判決如下：
    主  文
原判決撤銷。
乙○○無罪。
    理  由
一、公訴意旨略以：被告乙○○前於民國 (下同)89 年間因施用
    毒品案件，經觀察、勒戒後，認無繼續施用毒品之傾向，於
    89年3月28日釋放在案，並由檢察官以89年度毒偵緝字第179
    號為不起訴處分確定。復於釋放後5年內之93、94年間，又
    因施用毒品、轉讓毒品案件，經臺灣高等法院臺中分院、臺
    灣臺中地方法院分別判處有期徒刑9月、3月、10月、4月、3
    年確定，前4案經依中華民國九十六年罪犯減刑條例裁定減
    為應執行有期徒刑3年5月，甫於96年11月29日假釋付保護管
    束，現仍在假釋中。詎其仍不知戒絕，復基於施用第一級毒
    品海洛因之犯意，於96年12月20日11時20分許採尿時往前回
    溯96小時內，在不詳地點，以不詳之方式，施用第一級毒品
    海洛因至少1次。嗣於96年12月20日11時20分許，因乙○○
    為受保護管束而至檢察署接受採尿，尿液送往中山醫學大學
    附設醫院檢驗科藥物檢測中心檢驗，結果呈可待因、嗎啡陽
    性反應，始悉上情。因認被告涉有毒品危害防制條例第10條
    第1項之施用第一級毒品罪嫌。
二、按犯罪事實應依證據認定之，無證據不得認定犯罪事實；不
    能證明被告犯罪者，應諭知無罪之判決，刑事訴訟法第154
    條第2項、第301條第1項分別定有明文。又事實之認定，應
    憑證據，如未能發現相當證據，或證據不足以證明，自不能
    以推測或擬制之方法，以為裁判基礎；認定不利於被告之事
    實，須依積極證據，苟積極證據不足為不利於被告事實之認
    定時，即應為有利於被告之認定，更不必有何有利之證據；
    認定犯罪事實所憑之證據，雖不以直接證據為限，間接證據
    亦包括在內，然無論直接或間接證據，其為訴訟上之證明，
    須於通常一般之人均不致有所懷疑，而得確信其為真實之程
    度者，始得據為有罪之認定，倘其證明尚未達到此一程度，
    而有合理之懷疑存在，致無從為有罪之確信時，即不得遽為
    不利於被告之認定；依刑事訴訟法第161條第1項之規定，檢
    察官對於起訴之犯罪事實，應負提出證據及說服之實質舉證
    責任，倘其所提出之證據，不足為被告有罪之積極證明，或
    其指出證明之方法，無從說服法院以形成被告有罪之心證，
    基於無罪推定之原則，自應為有利於被告之認定，最高法院
    40年度台上字第86號、30年度上字第816號、76年度台上字
    第4986號、92年度台上字第128號判例意旨可資參照。
三、公訴人認被告涉有前揭施用第1級毒品之犯行，無非係以被
    告於96年12月20日11時20分許，經採集其尿液送驗結果，係
    呈嗎啡陽性反應，並提出中山醫學大學附設醫院檢驗科藥物
    檢測中心尿液檢驗報告書1紙及法務部調查局於92年1月2日
    調科壹字第09100892030號函及於90年7月6日以（90）陸一
    字第90043886號函為其論據。
四、訊據被告於警詢、偵訊及法院審理時均堅決否認有公訴人所
    指之施用第1級毒品犯行，辯稱：其於96年12月20日前幾天
    內之該段期間，有服用感冒藥水，有可能係該因素造成有嗎
    啡陽性反應，但其並未施用毒品等語。經查：
(一)被告採集之尿液經送中山醫學大學附設醫院檢驗科藥物檢測
    中心檢驗結果，呈嗎啡及可待因陽性反應，濃度分別為1164
    ng/ml及784ng/ml，因其比值小於2(約1.4多)且可待因濃度
    大於300ng/ml，經本院函詢前開檢測中心予以確認時，該檢
    測中心函以：「一、依照行政衛生署濫用藥物尿液檢驗作業
    準則第三章第18條所示，海洛因代謝物之確認檢驗閾值：嗎
    啡300ng/ml，可待因300ng/ml，超過閾值以上者，則判定為
    陽性。本個案確認檢驗結果：嗎啡1164ng/ml，可待因784ng
    /ml，因此本中心判定嗎啡與可待因皆為陽性。二、而Clark
    s isolation and identification of drugs  第二版記載
    ，人體服用嗎啡或海洛因後，應不會代謝出可待因成分，惟
    海洛因之毒品中可能含有可待因等雜質，故施用後也可檢出
    可待因。然而，單純施用可待因藥品也會代謝出嗎啡，因此
    尿液檢驗中可待因與嗎啡之個別濃度及比值成為判定之重要
    依據。三、本個案確認檢驗結果，嗎啡與可待因比值小於2
    ，因此確定48小時內曾服用過可待因藥物。雖然本案之嗎啡
    濃度高於一般服用可待因之案例，但以目前之數據也無法直
    接判定本個案是否有使用海洛因或嗎啡。」等情，有該院中
    港分院97年9月15日中山醫港97川仁字第097000800000號函
    在卷可稽（見本院卷p83）。從而，被告辯稱其並未施用海
    洛因，尿液檢驗呈嗎啡陽性反應可能係服用感冒藥物造成等
    語，即非全然無據。至於公訴人所舉之法務部調查局於92年
    1月2日調科壹字第09100892030號函係在說明：「一般人注
    射海洛因或嗎啡後，經體內吸收代謝約30分鐘後，以嗎啡型
    態為主開始排入尿中，而以最初6至12小時排泄量最多，約
    有百分之75之毒品代謝物（嗎啡）可在注射後24小時內陸續
    由尿中排出體外，剩餘量則可能在數日內分別排出體外，故
    一般而言，施用多量毒品者，於施用後4、5日仍有可能檢出
    低濃度毒品反應。」即施用毒品者服用後多久時間內，可檢
    出毒品反應與本件關鍵在於有無施用毒品無關；另於90年7
    月6日以（90）陸一字第90043886號函所示：「按服用口服
    製劑之可待因，在24小時內百分之86之代謝物會排泄至尿液
    中，其中游離態及結合態之可待因含量百分之40至百分之70
    ，游離態及結合態之嗎啡含量占百分之5至百分之15，但此
    一狀況會因服用劑量或個人代謝狀態差異等因素之影響而不
    同，故人體施用一定劑量含可待因藥物，可由其所排泄尿液
    檢出嗎啡及可待因陽性反應，一般尿液中可待因濃度除以嗎
    啡濃度之比例大於一，有可能係服用含可待因成分之藥物所
    致。」可知若服用可待因藥品，而可待因濃度除以嗎啡濃度
    之比例大一，有可能服用含有可待因成分之藥物。本件兩者
    之比值大於1而小於2，亦與前揭函示並不衝突，甚且有更多
    的限縮，是該函亦不足為被告不利之認定。
(二)被告尿液呈嗎啡陽性反應既不能排除服用含有可待因成分藥
    物之可能性，加以公訴人復未舉出其他證據證明被告確有於
    採尿前施用第1級毒品海洛因，自難僅憑上開尿液檢驗報告
    呈現嗎啡陽性反應，即遽認被告有施用第1級毒品海洛因之
    行為。
五、原審疏未詳察，對被告論以有於上開時間施用第1級毒品海
    洛因罪刑，容有違誤，被告據此上訴指摘原判決不當，非無
    理由，應由本院將原判決撤銷，改判諭知被告無罪。
據上論結，應依刑事訴訟法第369條第1項前段、第364條、第301
條第1項前段，判決如主文。
本案經檢察官甲○○到庭執行職務。
中    華    民    國    97    年    10    月    23    日
            刑事第八庭  審判長法  官  羅  得  村
                              法  官  張  靜  琪
                              法  官  吳  進  發
上列正本證明與原本無異。
檢察官得上訴。
如不服本判決應於收受送達後十日內向本院提出上訴書狀，其未
敘述上訴之理由者並得於提起上訴後十日內向本院補提理由書（
均須按他造當事人之人數附繕本）。
                              書記官  柯  孟  伶
中    華    民    國    97    年    10    月    23    日


司法院資訊處製作；財團法人民間司法改革基金會備份。
